【裁判字號】    89,上易,479
【裁判日期】    890524
【裁判案由】    詐欺
【裁判全文】
臺灣高等法院臺中分院刑事判決                八十九年度上易字第四七九號
    上  訴  人  臺灣台中地方法院檢察署檢察官
    被      告  丙○○
右上訴人因詐欺案件，不服台灣台中地方法院八十八年度訴字第一六九四號中華民國
八十八年十二月十日第一審判決（起訴案號：台灣台中地方法院檢察署八十八年度偵
字第一０一五二號）提起上訴，本院判決如左：
    主      文
上訴駁回。
    事      實
一、丙○○於民國（下同）八十二年間，召集乙○○、許山場、許慕容、張耀地、陳
    金塔等二十七人，組織民間互助會，約定會期自八十二年九月十五日起，至八十
    四年十一月十五日止，每月會款新臺幣（下同）二萬元，採內標制，每月十五日
    下午八時在臺中縣大雅鄉○○路花眉巷二十四號丙○○住處開標。詎丙○○竟基
    於意圖為自己不法所有之概括犯意，於八十四年五月十五日開標日，明知陳金塔
    並未授權代為投標，竟冒用其名義，以三千二百元金額得標；嗣於同年六月十五
    日，復以同一手法，冒用張耀地名義，以二千七百元得標。得標後，均對張耀地
    、陳金塔隱暪冒名投標之事實，並向乙○○、許山場、許慕容佯稱業經其他會員
    得標，致使乙○○、許山場、許慕容、張耀地、陳金塔陷於錯誤，仍按月繳付會
    款予丙○○，丙○○計詐得如附表所示之二十三萬八千七百元，供己花用。嗣丙
    ○○因週轉不靈而於八十四年九月停標上開互助會時，經乙○○、許山場、許慕
    容、張耀地、陳金塔等活會會員互相核對互助會單，始發現上情。
二、案經乙○○訴由臺灣臺中地方法院檢察署檢察官偵查起訴。
    理      由
一、訊據被告對於渠曾召集右揭之民間互助會，並分別以陳金塔、張耀地名義投標、
    得標等情固承認毫不諱，惟否認有任何犯行，辯稱：伊係得陳金塔之妻同意，以
    陳金塔名義投標，並借用所標得之會金；亦曾請屢次代張耀地繳納會款之楊圳木
    ，代為向張耀地轉達將以其名義投標，並借用所標得會金之意，且經楊某同意轉
    告無訛，並非有意詐欺云云。惟查：被告從未獲得陳金塔、張耀地同意代為投標
    並貸予標金，業據告訴人乙○○指訴綦詳，且證人陳金塔、張耀地、楊圳木三人
    分別於偵查及原審結證：未曾同意代標或借用等語（見偵查卷第八頁、第八十二
    頁反面；見原審卷第二十八－二十九頁、第四十三頁反面）。況陳金塔與其妻，
    朝夕相處、共同生活，豈有陳金塔對於其妻將會金貸予他人之事，毫無所悉之理
    。此外，亦有互助會簿影本在卷可按，被告所辯無非卸責之詞，不足採信，其罪
    證明確，犯行堪以認定。
二、核被告冒用他人名義投標，又隱暪冒用事實，使活會會員及被冒名之會員陷於錯
    誤如期繳付會款，其所為係犯刑法第三百三十九條第一項之詐欺取財罪，其於一
    次會期中，佯稱某會員得標且隱暪冒標事實，使其他尚未得標之活會會員及被冒
    名會員同陷於錯誤而交付該期會款之行為，係以一行為觸犯數詐欺罪名，為想像
    競合犯，應從一重處斷。被告先後二次冒用他人名義投標詐財，其先後犯行，時
    間緊接，均犯構成要件相同之罪名，顯係基於概括犯意為之，應依連續犯規定加
    重其刑。原審依據上述理由，適用刑法第五十六條、三百三十九條第一項、第五
    十五條、第七十四條第一款、第九十三條第一項，罰金罰鍰提高標準條例第一條
    前段，並審酌被告就積欠乙○○、許山場、許慕容等人會金部分，已達成民事和
    解，有和解書乙紙在卷可稽，惡性尚非重大，及犯罪之動機、手段及犯後否認之
態度等一切情狀，量處被告有期徒刑四月之刑。另考量被告未曾受有期徒刑以上
    刑之宣告，有卷附之被告全國前案紀錄表乙紙可查，本次僅因一時失慮致罹刑典
    ，堪信經此教訓後，無再犯之虞，併予宣告緩刑二年，及緩期刑內付保護管束，
    以啟自新。就被告涉犯刑法第二百二十條、第二百十條之偽造文書罪嫌部分敘明
    罪證不足而不另為無罪之諭知（詳如後述）。經核其認事用法俱無不合，量刑亦
    稱允適，檢察官據告訴人乙○○請求意旨以被告未得會員同意之情形下，大量冒
    會員名義偽造文書冒標，將會錢逕自挪用，使會員蒙受損失，並逃逸無縱，，提
    起上訴，指摘原判決量刑過輕及諭知緩刑為不當，惟查被告曾於八十五年十二月
    間與互助會會員乙○○、許秀容、許山場、林欽堂、許秋香、許秀芬等達成民事
    和解，並依約陸續寄金錢予上開會員，有和解書及郵政國內款執據等影本在
    卷可稽（見偵查卷第五十八頁、第七十三－八十頁），顯見被告犯罪後態度尚佳
    ，原審量刑及宣告緩刑並無不當，檢察官上訴非有理由，應予駁回。
三、公訴意旨另謂：被告冒用張耀地、陳金塔名義投標時，曾偽造渠等二人名義之標
    單，因而涉犯刑法第二百二十條、第二百十條之偽造文書罪嫌。按犯罪事實應依
    證據認定之，無證據不得推定其犯罪事實，刑事訴訟法第一百五十四條定有明文
    。次按認定不利於被告之事實，須依積極證據，苟積極證據不足為不利於被告事
    實之認定，即應為有利於被告之認定，最高法院三十年度上字第八一六號著有判
    例可資參照。訊據被告堅詞否認有偽造文書犯行，辯稱：其以張耀地、陳金塔名
    義標會時，並未制作標單等語。經查：被告冒用張耀地、陳金塔名義投標時，究
    竟有無制作標單乙節，酌以告訴人乙○○及證人張耀地、許慕容均稱渠等從未到
    場投標，有無標單，並不清楚；證人即會員之一之楊圳木亦謂：「有的確以電話
    告知，有的到現場就有寫標單。」等詞，得知被告於開標當天亦有不制作標單，
    逕以電話告知會員標會結果之可能，既然有此種可能，復未有公訴意旨所指之偽
    造標單扣案可佐，即不能以被告之冒標行為遽予推論偽造標單之犯行。此外，復
    查無其他積極證據得證明被告確有公訴意旨所指偽造文書之犯行，惟公訴意旨認
    此部分與前開詐欺犯行間，具備方法結果之裁判上一罪牽連犯關係，爰不另為無
    罪之諭知，併此敘明。
據上論斷，應依刑事訴訟法第三百六十八條，判決如主文。
本案經檢察官甲○○到庭執行職務。
中      華      民      國    八十九     年      五       月   二十四   日
                                  臺灣高等法院臺中分院刑事第七庭
                                        審判長法  官  江  錫  麟
                                              法  官  黃  日  隆
                                              法  官  蕭  廣  政
右正本證明與原本無異。
檢察官得上訴；被告不得上訴。
如不服本判決應於收受送達後十日內向本院提出上訴書狀，其未述上訴之理由者並
得於提起上訴後十日內向本院補提理由書（均須按他造當事人之人數附繕本）。
                                              書記官  謝  雅  惠
中      華      民      國    八十九     年      五       月   二十六   日
附表：
互助會會期自八十二年九月十五日起，至八十四年十一月十五日止，每月會款新台幣
二萬元，採內標制，連會首共二十七會。
編號    冒標日期    被冒標會員姓名  標息（新台幣）  詐得金額（新台幣）
１  84.05.15第21會    陳金塔          三千二百元    十一萬七千六百元。
２  84.06.15第22會    張耀地    二千七百元    十二萬一千一百元。
附註
１、詐得金額＝（會款－標息）ｘ（會員總數－實際開標次數）
２、例如：編號１詐得金額＝（00000－0000）ｘ（２７－２０）＝１１７
    ６００元。
３、冒名投標時，先前業已得標之死會會員有繳交會款之義務，對於被告該次冒標，
    並非陷於錯誤而交付會款，不列入詐得金額，惟之後始得標之死會會員，於被告
    冒標時，既仍為活會，對於被告該次冒標，自仍屬陷於錯誤而交付會款，此部分
    仍應列入詐得金額範圍。
                                                                        Ｉ


司法院資訊處製作；財團法人民間司法改革基金會備份。
